ACORDAO-COMPLETO-2427686

ACÓRDÃO 10841/2020 ATA 34/2020 - SEGUNDA CÂMARA

VISTOS, relatados e discutidos estes autos de monitoramento do Acórdão 7407/2012-TCU-Segunda Câmara, por meio do qual este Tribunal considerou ilegal o ato de aposentadoria de Josemar Rodrigues de Albuquerque, ex-servidor da Fundação Universidade de Brasília - UnB, negando-lhe o respectivo registro;
ACORDAM os ministros do Tribunal de Contas da União, reunidos em sessão da 2ª Câmara, ante as razões expostas pelo relator, em:
	9.1. aplicar ao Sr. Carlos Vieira Mota (XXX.858.781-XX) , Decano de Gestão de Pessoas da UnB, a multa prevista no art. 58, inciso IV, da Lei 8.443/1992 e no art. 268, inciso VII, do Regimento Interno do Tribunal, no valor de R$ 5.000,00 (cinco mil reais) ;
9.2. determinar o desconto integral ou parcelado das dívidas nos vencimentos, subsídio, salário ou proventos do responsável, observados os limites previstos na legislação pertinente, caso expire o prazo para recolhimento sem sua manifestação, nos termos do art. 28, inciso I, da Lei 8.443/92, c/c o art. 219, inciso I, do RI/TCU;
       9.3. autorizar, desde logo, caso solicitado e o processo não tenha sido remetido para cobrança judicial, o pagamento da dívida em até 36 (trinta e seis) parcelas mensais e consecutivas, nos termos do art. 26 da Lei 8.443/1992, c/c o art. 217 do Regimento Interno/TCU, fixando-se o vencimento da primeira parcela em 15 (quinze) dias, a contar do recebimento da notificação, e o das demais a cada 30 (trinta) dias, devendo incidir sobre cada valor mensal os correspondentes acréscimos legais, na forma prevista na legislação em vigor, sem prejuízo de alertar o responsável de que a falta de comprovação do recolhimento de qualquer parcela implicará o vencimento antecipado do saldo devedor;
	9.4.  autorizar a cobrança judicial da dívida, caso não atendida a notificação, na forma do art. 28, inciso II, da Lei 8.443/1992;
9.5. determinar à Fundação Universidade de Brasília, nos termos do artigo 4°, inciso I, da Resolução-TCU 315/2020, que, no prazo de 15 (quinze dias) instaure o procedimento administrativo pertinente para o ressarcimento ao erário da parcela de quintos indevida paga ao servidor aposentado Josemar Rodrigues de Albuquerque, ante o disposto nos Acórdão 6224/2013-TCU-Segunda Câmara e 7.407/2012-TCU-2ª Câmara, e, assim que concluído tal processo, encaminhe ao TCU as evidências do ressarcimento direto ou do desconto do valor nos proventos do aposentado no Siape, medidas estas cujo cumprimento será verificado pelo TCU, no âmbito destes autos.

Monitoramento em processo de aposentadoria. Descumprimento de diligência do TCU. Aplicação de multa ao gestor omisso.

Segunda Câmara

Fundação Universidade de Brasília.

3. Interessado: Josemar Rodrigues de Albuquerque (XXX.450.111-XX).

13.1. Ministros presentes: Ana Arraes (Presidente), Augusto Nardes, Aroldo Cedraz e Vital do Rêgo (Relator).
13.2. Ministro-Substituto convocado que não participou da votação: Marcos Bemquerer Costa.
13.3. Ministro-Substituto presente: André Luís de Carvalho.

ACORDAO-COMPLETO-2469987

Acórdão 5882/2021 - Segunda Câmara

Sindicato dos Trabalhadores da Fundação Universidade de Brasília -Sintfub

VITAL DO RÊGO

Reproduzo, a seguir, instrução do auditor da Secretaria de Fiscalização de Pessoal (peça 50) , com cujas conclusões manifestou-se de acordo o corpo diretivo da unidade técnica e o representante do MPTCU (peças 51 e 52) :
	
INTRODUÇÃO
1.	Trata-se de monitoramento do Acórdão 7407/2012-TCU-Segunda Câmara, da relatoria do Ministro José Jorge, que considerou ilegal o ato de aposentadoria de Josemar Rodrigues de Albuquerque, negando-lhe o respectivo registro em virtude da incorporação, por decisão judicial, de percentual relativo a plano econômico (URP - 26,05%) .
HISTÓRICO
2.	Na fase anterior do monitoramento, ao esquadrinhar os autos para verificar o fiel cumprimento ao que foi decidido na decisão mencionada, esta Unidade Técnica, decidiu realizar diligência à UJ, nos termos do ofício da peça 33, que foi respondida mediante o expediente anexado à peça 38, o qual, por sua vez, foi objeto de exame da instrução da peça 40, que concluiu pela necessidade de nova diligência (peça 42) para que o Decanato de Gestão de Pessoas da Fundação Universidade de Brasília - UnB informasse ao TCU, de forma circunstanciada, encaminhando a documentação comprobatória pertinente, a situação: (i) do cadastramento de novo ato de aposentadoria no Sistema e-TCU, sem as irregularidades apontadas por esta Corte; e (ii) do ressarcimento dos valores indevidamente recebidos pelo aposentado Josemar Rodrigues de Albuquerque, em decorrência dos Acórdão 6224/2013-TCU-Segunda Câmara e 7.407/2012-TCU-2ª Câmara.
3.	Em atenção à derradeira diligência, a UnB enviou a esta Sefip a resposta acostada à peça 46, na qual, em síntese, o Decanato de Gestão de Pessoas da UJ informa (p. 20) :
 (...) em relação ao item I constante no despacho REITORIA/GRE (5453176) , foi cadastrado o ato 69568/2020 (doc. 5539810) em substituição ao Sisac nº 10494707-04-2009-000001-1 julgado ilegal pelo Tribunal de Contas da União. (...) Entretanto, no que tange ao do ressarcimento dos valores indevidamente, conforme item II despacho REITORIA/GRE (5453176) , não há que falar ainda da reposição ao erário em relação à URP, pois ainda está pendente o julgamento do MS 28.819/DF. Ainda, em relação à incorporação de quintos de FG-8, a COAPO informa que na folha de janeiro de 2019 a rubrica referente ao valor foi excluída, contudo ainda não fora instaurado processo de restituição ao erário acerca da percepção desses valores.
EXAME TÉCNICO	
4.	Com efeito, os documentos anexados ao mencionado expediente da UnB (peça 46, p. 3-21) comprovam que a UJ tomou as providências para cadastrar novo ato no Sistema e-Pessoal. Quanto ao ressarcimento dos valores recebidos indevidamente a título de URP, há pendência de decisão judicial sobre a questão, situação que foge à competência da unidade. 
5.	No entanto, em relação à devolução de valores atinentes a percepção indevida de quintos, a UnB reconhece que não constituiu processo administrativo para providenciá-lo.
6. 	Sobre essa última pendência, cumpre registrar que, conforme assinalado na instrução anterior (peça 40) , o Decano de Gestão de Pessoas da UnB, Sr. Carlos Vieira Mota, já tinha informado ao TCU, conforme ofício de sua lavra, acostado à peça 38, que:
 (...) i) o aposentado Josemar Rodrigues de Albuquerque (098.450.111.87) foi comunicado, em 22/12/2018, do cumprimento da decisão do Tribunal de Contas da União em relação ao pagamento de quintos correspondentes a incorporação de 6/10 de FG-8 (documento 3) ; e ii) foi realizada a exclusão do pagamento dos quintos na competência de janeiro de 2019, conforme os documentos. Quanto ao ressarcimento ao erário e a edição de novo ato de aposentadoria pelo E-Pessoal, informo que quando finalizado os procedimentos a Corte de Contas será formalmente cientificada. (grifado) 
7.	Observa-se que esta comunicação do gestor de pessoas da UnB é datada de 09/01/2019. Por seu turno, a nova comunicação da peça 40, na qual o Decanato de Gestão de Pessoas da UnB informa ao TCU que, "em relação à devolução de valores atinentes a percepção indevida de quintos, a UnB reconhece que não providenciou a constituição de processo administrativo para providenciá-lo  (sic) " (grifado) , é de 10/08/2020. 
8.	Assim, passados mais de seis (06) meses, entre os dois últimos ofícios de diligência desta Corte de Contas, o gestor nem sequer instaurou o procedimento administrativo para iniciar a tentativa de ressarcimento ao erário de valores indevidamente percebidos pelo servidor aposentado. Isso, ressalta-se, após quase dois (02) anos da primeira diligência, realizada mediante o ofício da peça 36, em 14/11/2018, e depois de quase sete (07) anos da notificação feita ao Decanato de Recursos Humanos da universidade, conforme ofício da peça 31, de 31/10/2013.
9.	Ademais, verifica-se que, também, na peça 46, p. 1 e 20, o aludido decanato da UnB está solicitando do TCU o comprovante que eles mesmos enviaram a esta Corte, dando ciência dos acórdãos ao servidor Josemar.
10.	Ora, fica patente, ante tais fatos, que o atual Decano de Gestão de Pessoas da UnB incorre em flagrante desídia administrativa. Deve ser sopesado, na desídia, que na documentação anexada aos derradeiros ofícios enviados a esta Corte pelo Decanato de Gestão de Pessoas da UnB não há qualquer justificativa para a não instauração do procedimento administrativo para o ressarcimento de valores pagos indevidamente pela UJ ao servidor aposentado. Portanto, há correlação direta da negligência do gestor com a situação estabelecida no Art. 268, inciso IV, § 3º do Regimento Interno do TCU, pois o que se materializou, neste episódio, foi o descumprimento, sem causa justificada, à diligência do Tribunal. 
11.	Assim sendo, nos termos regimentais, ante o fato acima descortinado, cabe a imediata aplicação de multa ao Sr. Carlos Vieira Mota, Decano de Gestão de Pessoas da UnB, por descumprimento, sem causa justificada, à diligência do Tribunal.
12.	Destarte, pode-se considerar que os autos não estão em condições de serem arquivados. Com efeito, o arquivamento só poderá ocorrer depois que a UnB comprovar que instaurou o procedimento para o ressarcimento ao erário da parcela de quintos indevida paga ao servidor aposentado Josemar Rodrigues de Albuquerque e evidenciar que ocorreu o ressarcimento direto ou que os valores devidos estão sendo descontados dos proventos do aposentado no Siape. Tal medida precisa ser objeto de determinação do TCU, tendo em vista que as diligências, até aqui realizadas, se mostraram infrutíferas e, ademais, descumpridas, razão pela qual, propõe-se, desde logo, que o Tribunal aplique ao Sr. Carlos Vieira Mota, Decano de Gestão de Pessoas da UnB, a multa prevista no Art. 268, inciso IV, § 3º do Regimento Interno do TCU.
13.Por oportuno, a proposição de determinação à UnB está consentânea com as orientações recentemente estabelecidas pelo TCU na Portaria Segegex 9, de 14/05/2020, que "Disciplina, no âmbito da Secretaria-Geral de Controle Externo, a proposição das deliberações previstas na Resolução TCU nº 315, de 22 de abril de 2020". Nesta portaria da Segecex, há orientação de que a determinação seja justificada por caracterização da situação como irregular, sendo, necessário impor medidas concretas e imediatas para prevenir ou corrigir a irregularidade, ou desfazer seus efeitos. E, além disso, que a finalidade da determinação seja essencialmente corretiva, como regra voltada a interromper uma irregularidade em curso ou a remover seus efeitos. Por corolário lógico, tais situações descritas no normativo da Segecex se amoldam ao caso aqui tratado.
CONCLUSÃO
14.	Em razão do exposto, considera-se que o processo não se encontra pronto para ser arquivado, à vista do exame supra, devendo ser feita determinação à UnB e aplicação imediata de multa ao gestor, conforme acima proposto e justificado.
PROPOSTA DE ENCAMINHAMENTO
15.	Pelo exposto, propõe-se:
a) determinar à Fundação Universidade de Brasília - UnB que, com fundamento no art. 4º, inciso I, da Resolução TCU 315, de 2020, no prazo de 15 (quinze dias) instaure o procedimento administrativo pertinente para o ressarcimento ao erário da parcela de quintos indevida paga ao servidor aposentado Josemar Rodrigues de Albuquerque, ante o disposto nos Acórdão 6224/2013-TCU-Segunda Câmara e 7.407/2012-TCU-2ª Câmara, e, assim que concluído tal processo, encaminhe ao TCU as evidências do ressarcimento direto ou do desconto do valor nos proventos do aposentado no Siape, medidas estas cujo cumprimento será verificado pelo TCU, no âmbito destes autos;
b) aplicar ao Sr. Carlos Vieira Mota (CPF XXX.858.781-XX) , Decano de Gestão de Pessoas da UnB, a multa prevista no Art. 268, inciso IV, § 3º do Regimento Interno do TCU, em razão do descumprimento, sem causa justificada, à diligência do Tribunal.
	É o relatório.

não há.

Procurador Rodrigo Medeiros de Lima.

MONITORAMENTO. DESCUMPRIMENTO INJUSTIFICADO DE DETERMINAÇÃO. APLICAÇÃO DE MULTA AO GESTOR.

APOSENTADORIA (APOS)

Secretaria de Fiscalização de Pessoal (Sefip).

Cuidam os presentes autos do monitoramento do Acórdão 7407/2012-TCU-Segunda Câmara, por meio do qual este Tribunal considerou ilegal o ato de aposentadoria de Josemar Rodrigues de Albuquerque, ex-servidor da Fundação Universidade de Brasília - UnB, negando-lhe o respectivo registro.
A ilegalidade do ato decorreu da inclusão indevida, nos respectivos proventos, de parcela judicial concessiva do reajuste relativo a perdas decorrentes da implantação da URP (26,05%) e da irregular incorporação de parcela de quintos.
Referido acórdão expediu a determinação a seguir transcrita, cujo monitoramento vem sendo realizado nestes autos, verbis:
9.3. determinar à Fundação Universidade de Brasília que: 
9.3.1. dê ciência ao interessado da deliberação desta Corte de Contas, alertando-o de que a interposição de eventuais recursos não o eximirá da devolução dos valores recebidos indevidamente após a notificação desta deliberação, no caso desse recurso não ser provido; 
9.3.2. faça cessar, em caso de decisão desfavorável ao Sr. Josemar Rodrigues de Albuquerque, no âmbito do MS nº 28.819/DF, que se encontra pendente de julgamento no Supremo Tribunal Federal, os pagamentos da parcela referente à URP (26,05%) , promovendo, nos termos do art. 46 da Lei nº  8.112/1990, a restituição ao erário dos valores pagos indevidamente a partir do mês subsequente ao do presente Acórdão; 
9.3.3. ajuste, no prazo de 15 (quinze) dias, contados a partir da ciência desta deliberação, o valor da incorporação da FG-8, conforme apontado no parecer do ministério público; 
9.3.4. no prazo de 30 (trinta) dias, encaminhe a este Tribunal, por cópia, comprovante da data em que o interessado tomar conhecimento da decisão desta Corte.
Em fase anterior ao monitoramento, a unidade técnica decidiu encaminhar diligência à UnB para averiguar o fiel cumprimento da determinação contida no acórdão monitorado.
Os documentos encaminhados pela entidade jurisdicionada comprovaram que a UJ adotou providências para cadastrar novo ato no Sistema e-Pessoal, embora não tenha promovido o ressarcimento dos valores recebidos indevidamente a título de URP, haja vista a existência de pendência judicial sobre a questão, o que impediria a adoção de tal medida.
No que tange à devolução dos valores atinentes à percepção indevida de quintos, a UnB reconheceu a falta de providências para a instauração do processo administrativo respectivo.
Destacou a unidade técnica que entre o primeiro ofício encaminhado pelo responsável em 9/1/2019 (peça 38) , que noticiou o encaminhamento futuro ao TCU dos procedimentos que seriam adotados para o aludido ressarcimento, e a última comunicação por ele endereçada, em 10/8/2020 (peça 46) , não foi implementada nenhuma providência para a devolução dos valores indevidamente percebidos pelo servidor aposentado, no que tange à parcela indevidamente incorporada de quintos. 
Considerando que os ofícios encaminhados pelo TCU já indicavam a possibilidade de aplicação de multa ao responsável omisso, a unidade técnica propôs a aplicação de multa ao Sr. Carlos Vieira Mota, Decano de Gestão de Pessoas da UnB, por descumprimento, sem causa justificada, de diligência do Tribunal e o encaminhamento de nova determinação à entidade jurisdicionada para que proceda ao ressarcimento em questão.
A proposta contou com a concordância do MPTCU, neste ato representado pelo douto Procurador Rodrigo Medeiros de Lima (peça 52) .
Concordo com a proposta da unidade técnica, cuja análise incorporo como minhas razões de decidir.
De fato, não há nos autos justificativas para o desatendimento, pelo gestor, de comando deste Tribunal quanto ao ressarcimento dos valores indevidamente pagos a título de quintos a ex-servidor, motivo pelo qual entendo justificável a aplicação da pena de multa proposta.
	Ante o exposto, VOTO para que seja adotada a minuta de acórdão que ora trago ao exame deste colegiado.
TCU, Sala das Sessões Ministro Luciano Brandão Alves de Souza, em 29 de setembro de 2020.
Ministro VITAL DO RÊGO 
Relator